臺灣高等法院臺南分院刑事判決　　　　　　　　　　　　　　　　　　　　行股
　　上　訴　人
　　即　被　告　丙　○　○
　　選任辯護人　蔡　清　河
右上訴人因侵占案件，不服臺灣臺南地方法院九十年度易字第一三六七號中華民國九
十年十月三日第一審判決（起訴案號：臺灣臺南地方法院檢察署九十年度偵字第一五
九六號），提起上訴，本院判決如左：
    主      文
原判決撤銷。
丙○○無罪。
    理      由
一、公訴意旨略以：上訴人即被告丙○○原任職於林總國際開發股份有限公司（下稱
    林總公司），自民國（下同）八十年二月四日起擔任林總公司海外事業部經理。
    緣趙嗣弼家族在美國密蘇里州經營之燕京餐廳，委託林總公司在臺尋找買主，而
    由被告丙○○負責此一委託案，被告丙○○遂帶有意投資移民美國之沈鴻文與廚
    師技術移民之乙○○，先於八十年一月十一日至十八日，赴美國密蘇里州考察，
    由趙嗣弼接待參觀燕京餐廳等處所。沈鴻文與乙○○返臺後，被告丙○○即積極
    遊說沈鴻文、乙○○辦理移民，並與其合夥投資購買燕京餐廳，三人並議妥由被
    告丙○○投資百分之二十，負責外場美語事務；乙○○投資百分之三十，負責廚
    師工作；沈鴻文投資百分之五十為大股東。嗣於八十年二月十日，被告丙○○、
    沈鴻文及乙○○等買方三人，即與賣方趙嗣弼之代表人曾芷陵，在臺南市○○街
    二七五巷十八號，被告丙○○家簽訂「燕京餐廳買賣契約」（被告丙○○以其妻
    戴春美名義簽約）後，趙嗣弼於八十年四月十三日至上址被告丙○○家，依上開
    買賣契約向買方收取第一期款定金美金十萬元，沈鴻文乃交付由其配偶甲○○○
    所簽發，面額為新臺幣（下同）一百三十七萬八千元之支票一張（付款人為臺南
    區中小企業銀行總行營業部，發票日期八十年四月十五日，票號第０七六六九二
    號），乙○○因無支票可資使用，乃向被告丙○○借用其所簽發面額八十二萬六
    千八百元之支票一張（付款人為臺南市第五信用合作社立人分社，發票日期八十
    年四月十三日，票號第0000000號），而被告丙○○亦簽發面額五十五萬
    一千二百元之支票一張（付款人為臺南區中小企業銀行總行營業部，發票日期八
    十年四月十三日，票號第0000000號）。買方三人將上開三張支票交付趙
    嗣弼後，趙嗣弼即將被告丙○○所給之面額五十五萬一千二百元支票一張交予被
    告丙○○，囑其轉交給林總公司充作佣金。詎被告丙○○竟意圖為自己不法之所
    有，將業務上所持有之該張支票一張侵占入己，未轉交予林總公司。案經甲○○○告發，因認被告丙○○涉犯有刑法第三百三十六條第二項之業務侵占罪嫌云云
    。
二、按犯罪事實應依證據認定之，無證據不得推定其犯罪事實；又不能證明被告犯罪
    者，應諭知無罪之判決；刑事訴訟法第一百五十四條、第三百零一條第一項，分
    別定有明文。次按事實之認定，應憑證據，如未能發現相當證據，或證據不足以
    證明，自不能以推測或擬制之方法，為裁判基礎；又認定犯罪事實所憑證據，雖
    不以直接證據為限，間接證據亦包括在內，然無論直接或間接證據，其為訴訟上
    之證明，須於通常一般之人均不致於有所懷疑，而得確信其為真實之程度者，始
    得據為有罪之認定，倘其證明尚未達到此一程度，而有合理之懷疑存在時，即無
    從為有罪之認定，亦迭經最高法院著有判例在案。公訴人認被告丙○○涉犯有上
    開業務侵占罪嫌，無非係以告發人甲○○○之指述，證人趙嗣弼之證言，及有燕
    京餐廳買賣契約影本、被告丙○○受聘擔任林總公司海外事業部經理聘書、林總
    公司燕京餐廳投資移民赴美考察活動行程表各一份存卷，暨被告丙○○自承系爭
    支票迄未提示等情為論據。訊據被告丙○○固不諱言有與沈鴻文、乙○○議妥合
    資購買燕京餐廳，且以其妻名義與沈鴻文、乙○○三人，共同與賣方趙嗣弼之代
    表曾芷陵簽訂燕京餐廳買賣契約，賣方趙嗣弼亦依約於八十年四月十三日，至其
    家中向買方三人收取第一期訂金美金十萬元，其與沈鴻文、乙○○分別交付上開
    支票予趙嗣弼，嗣因買方內部意見變更而放棄該筆買賣，經雙方協議後，賣方沒
    收買方付給趙嗣弼之訂金，充作賠償金等情；惟矢口否認有何侵占之犯行，並辯
    稱：趙嗣弼當場簽收三張支票後即離去，未拿系爭支票交其轉交予林總公司充當
    佣金云云。
三、經查：
（一）被告丙○○供陳以其妻名義及沈鴻文、乙○○三人，與賣方代表曾芷陵訂定燕
      京餐廳買賣契約，並於右揭時地分別交付上開支票三張，合計美金十萬元予趙
      嗣弼作為第一期訂金，嗣因最大股東沈鴻文不願購買該餐廳而放棄該筆買賣，
      致訂金因而遭出賣人沒收作為違約賠償金等情，核與證人乙○○、趙嗣弼、曾
      芷陵，及告發人即沈鴻文配偶甲○○○所供情節相符，並有上開燕京餐廳買賣
      契約影本存卷足稽，堪信為真實。茲所應審究者，厥為趙嗣弼有無將系爭面額
      五十五萬一千二百元支票一張持交予被告丙○○，要被告丙○○轉交給林總公
      司充作佣金而已。卷查證人趙嗣弼雖迭證稱：伊於收受三張支票作為訂金後，
      即將系爭支票拿給被告丙○○轉交林總公司充作佣金云云；然考趙嗣弼於收受
      被告丙○○及沈鴻文、乙○○所交付之支票後，即於伊個人所持買賣契約書簽
      收乙情觀之，顯見趙嗣弼有簽發收據以避免日後爭端之良好交易習慣，苟伊當
      場確有交付系爭支票囑託被告丙○○轉交林總公司，理當要求被告丙○○當場
      簽收，以免日後口說無憑，徒增紛爭，然遍觀全卷並無被告丙○○之簽收收據
      ，已與常情不符，則證人趙嗣弼所證該情節是否屬實，即非無疑，自不得僅憑
      證人趙嗣弼片面證詞，遽認被告丙○○確有收受系爭支票。且證人即燕京餐廳
      投資案合夥人乙○○在本院復證稱：當時伊三人分別將三張支票交給趙嗣弼後
      ，伊在場並未看見趙嗣弼將其中一張支票交給任何人，趙嗣弼拿到支票後就收
      進口袋裡面等語明確（見本院卷第五十一頁）。按證人乙○○向被告丙○○借
      用其所簽發面額八十二萬六千八百元支票一張支付訂金後，因大股東沈鴻文改
      變心意，被迫停止該餐廳投資案致買方違約而一併被沒收，證人乙○○於本件
      投資案亦受有上開訂金損失，衡情應無虛偽陳述迴護被告丙○○之理，是證人
      乙○○之證詞當屬客觀可採。況告發人甲○○○之夫沈鴻文當時既在現場，苟
      趙嗣弼確有交付系爭支票予被告丙○○，並囑被告丙○○轉交予林總公司充作
      佣金之情事，衡情亦當為沈鴻文所聞見，沈鴻文豈有不為證述之理？益見證人
      趙嗣弼空言指稱當場將系爭支票交由被告丙○○轉交林總公司作為佣金云者，
      ，難認屬實情。另告發人甲○○○在原審既自稱：伊並未見趙嗣弼將系爭支票
      交予被告丙○○，係因趙嗣弼審理中之供述（原審八十八年度易更字第五號被
      告丙○○詐欺案），始知被告丙○○收取系爭支票，因而認被告丙○○有侵占
      支票嫌疑等語（見原審卷第四十五頁），亦見告發人甲○○○係因傳聞自趙嗣
      弼之供述，擅行推論被告丙○○犯侵占罪嫌而來，而證人趙嗣弼之上開證詞
      既有瑕疵，自不得徒依該告發遽指被告丙○○有侵占之犯行。
（二）至被告丙○○在另案詐欺案件審理時，雖曾供稱：「趙嗣弼有將五十五萬元退
      還給我們，支票是給何人我忘了」云云（見上開詐欺卷第二十頁）。及系爭支
      票係被告丙○○所簽發持交趙嗣弼後，迄未提示兌領或有掛失止付等情，固亦
      為被告丙○○所不否認，足啟人懷疑可能係被告丙○○於取回該支票後，逕予
      隱匿廢棄而得免除債務。然系爭支票之所以迄未提示，容或因趙嗣弼取得後自
      己不慎遺失，或因其他因素致已滅失，亦均有可能，尚不得因此即推認該支票
      ，必已由趙嗣弼再持交予被告丙○○，而在被告丙○○處；且考被告丙○○在
      詐欺另案所為上開供詞，並非承認其有收受趙嗣弼所交付之系爭支票，欲充供
      林總公司佣金之用，已據其在本院所辯明，況趙嗣弼苟有將系爭支票交付予被
      告丙○○，其交付之時間及原因亦有未明，或於收受訂金時當場即持交被告丙○○，或於趙嗣弼與買方被告丙○○、沈鴻文及乙○○三人，協議沒收訂金美
      金十萬元並不再追究買受人違約責任後，因基於私人之誼而將被告丙○○出資
      訂金部分退還，或因與被告丙○○間另有債權債務關係而予退還以代給付，均
      有可能。再參諸證人即林總公司負責人林益充，在另案詐欺審理中及本案偵查
      中，所證稱：伊和丙○○係與趙嗣弼、曾芷陵洽談哥倫比亞大學出售案，後來
      趙嗣弼他們似乎有妥託丙○○出售燕京餐廳，但當時以林總公司情況已無法繼
      續經營，故丙○○雖以林總公司名義洽辦本案，且有向伊提及此事，但燕京餐
      廳案的詳情及後續發展，伊均不清楚；林總公司與趙嗣弼、曾芷陵所洽哥倫比
      亞大學出售案並未談成，伊對林總公司燕京餐廳行程表及合約書均無印象，也
      不知道丙○○推銷投資燕京餐廳之事，伊公司並未收入任何金錢，丙○○是因
      公司結束才未再任職等語（見一五九六號偵查卷第四十五頁，仝上詐欺卷第廿
      九至卅一頁）。顯見被告丙○○雖自認係以林總公司名義，接受趙嗣弼委託出
      售燕京餐廳案，然因林總公司當時實際上已無法繼續經營業務，林總公司非無
      可能將燕京餐廳投資案，逕轉由被告丙○○自己私人承辦，且被告丙○○亦有
      可能因此以林總公司名義行之，然實際上係由被告丙○○自任為受託人，被告
      丙○○即有收受佣金之權利。尤以被告丙○○苟有為林總公司承辦本件燕京餐
      廳投資案，而確有侵占其為林總公司所持有應轉交林總公司充供佣金之系爭支
      票，則證人林益充身為林總公司之負責人，衡情亦應無坐視不管之理，準此益
      足認被告丙○○所承辦燕京餐廳投資案，並非代表林總公司為之無訛。則縱認
      被告丙○○確有於給付訂金現場，當場收受趙嗣弼持交應轉交予林總公司充供
      佣金之系爭支票，亦僅屬出賣人趙嗣弼之給付該佣金對象是否認知有誤，及被
      告丙○○能否收取該系爭支票，而及是否應返還不當得利之民事問題，難認
      被告丙○○係為林總公司持有系爭支票，而與侵占之犯罪構成要件相符。
四、綜上各情，參互觀之，被告丙○○有無收受系爭支票，及被告丙○○是否為林總
    公司承辦燕京餐廳投資案，代收充供佣金之系爭支票等爭點，既存有上開合理之
    懷疑，自無法達到使通常一般人均不致於有所懷疑，而得確信其為真實之程度，
    此外復查無其他任何積極證據，足認被告丙○○有公訴人所指之侵占犯行，本件
    不能證明被告丙○○犯罪。原審疏未詳查，遽對被告丙○○論處業務侵占之罪刑
    ，自有未合。被告丙○○上訴意旨，否認犯罪，指摘原判決不當，為有理由，應
    由本院將原判決予以撤銷，改諭知被告丙○○無罪。
五、據上論斷，應依刑事訴訟法第三百六十九條第一項前段、第三百六十四條、第三
    百零一條第一項，判決如主文。
本案經檢察官曾顯智到庭執行職務。
中    華    民    國    九十一    年      一      月        廿二        日
                                  臺灣高等法院臺南分院刑事第二庭
                                      審判長法官  游  明  仁
                                            法官  蘇  重  信
                                            法官  林  永  茂
右正本證明與原本無異。
不得上訴。
                                      法院書記官  劉  岳  文
中    華    民    國    九十一    年      一      月        廿二        日
